臺灣高等法院臺中分院刑事判決　　　　96年度上訴字第1080號
上　訴　人　臺灣彰化地方法院檢察署檢察官
上　訴　人
即　被　告　甲○○
上列上訴人等因被告違反毒品危害防制條例案件，不服臺灣彰化
地方法院95年度訴字第1780號中華民國96年3月14日第一審判決
（起訴案號：臺灣彰化地方法院檢察署95年度毒偵字第3833號）
，提起上訴，本院判決如下：
    主  文
上訴駁回。
    事  實
一、甲○○前於民國（下同）90年間，因施用毒品案件，經依法
    院裁定觀察、勒戒後，認其無繼續施用毒品傾向，於90年8
    月8日執行完畢釋放。又於92、93年間因施用第一級毒品案
    件，經臺灣彰化地方法院分別判處有期徒刑1年、8月確定，
    嗣上開2案接續執行，於94年11月3日經假釋出獄，並於95年
    1月18日因未經撤銷假釋，視為業已執行完畢。詎其猶不知
    悔改，仍未戒除毒癮，復基於施用第一級毒品之犯意，於95
    年8月13日14時許，在彰化縣鹿港鎮溝墘里溝尾巷福德宮廟
    廁所內，施用第一級毒品海洛因1次。嗣於95年8月15日上午
    8時35分許，為警持搜索票在其位於彰化縣鹿港鎮溝墘里溝
    墘巷64號住所處查獲，始知悉上情。
二、案經彰化縣警察局鹿港分局報告台灣彰化地方法院檢察署檢
    察官偵查起訴。
    理  由
一、訊據上訴人即被告甲○○（下稱被告）對於上開施用海洛因
    之事實坦認不諱，且其於95年8月15日上午9時30分許，為警
    所採取之尿液檢體經送鑑驗呈嗎啡陽性反應，有詮昕科技股
    份有限公司出具之濫用藥物尿液檢驗報告1份在卷可按，核
    與被告之自白情節相符。此外復有法務部全國檢察官線上查
    詢刑案人犯在監所最新資料報表、本署刑案資料查註紀錄表
    、全國刑案資料查註表及全國施用毒品案件紀錄表等附卷可
    參。是被告犯嫌堪予認定。被告前因施用毒品案件，經觀察
    、勒戒執行完畢釋放後5年內，復於92、93年間尚有施用毒
    品之犯行，經臺灣彰化地方法院分別判處有期徒刑1年及8月
    確定，有該2案判決書及本署刑案資料查註紀錄表各1份在卷
    可按，被告前既曾於「5年內再犯」，且該次施用犯行與本
    次施用犯行尚未逾5年，被告施用毒品之犯行應逕予以依法
    論科。
二、核被告所為，係犯毒品危害防制條例第10條第1項之施用第
    一級毒品罪。被告有事實欄所載科處有期徒刑及執行完畢紀
    錄，有台灣高等法院被告前案紀錄表在卷可參，其於受有期
    徒刑之執行完畢後，5年以內再犯有期徒刑以上之本罪，係
    累犯，依法加重其刑。原審依據上述理由，適用毒品危害防
    制條例第10條第1項、刑法第11條、第47條第1項，並審酌被
    告已有施用毒品之前科紀錄，且再因施用毒品案件，構成本
    案之累犯等情，詎前案執行完畢後數月，被告即於95年8月
    13日，再為本案同樣犯行，足見被告戒絕毒品決心之不足，
    無法遠離毒品誘惑，是應給予相當期間之刑期以資矯治其惡
    習，再審酌被告雖坦承犯行，惟經合法傳喚，無正當理由竟
    不到庭，待通緝後始經警緝獲到案，浪費司法資源，毫不尊
    重法律，顯無悔過之具體表現，然到庭後態度尚稱良好，且
    施用毒品為自戕行為，犯罪心態與一般刑事犯罪之本質並不
    相同，容應以「病人」之角度考量，及其犯罪之動機、方法
    、手段、所生危害等一切情狀，量處被告有期徒刑1年之刑
    。並就臺灣彰化地方法院檢察署96年度毒偵字第1488號移送
    併案分部分，認被告所犯數行為應分論併罰，敘明應退由檢
    察官另行偵辦（詳如後述）。核其認事用法俱無不當，量刑
    亦稱允洽，檢察官提起上訴以被告另有施用第一級毒品行為
    ，與起訴部分有集合犯包括一罪關係，應合併審判；被告上
    訴意旨亦請求合併審判，均無理由（詳如後述），應駁回其
    等上訴。
四、移送併案部分：(1)臺灣彰化地方法院檢察署96年度毒偵字第
    1488號併案意旨略以：被告於95年12月21日上午9時30分許
    ，在友人施育宗位於彰化縣秀水鄉義興村義雅巷45之1號廁
    所內，有施用第一級毒品海洛因1次之犯行。(2)臺灣彰化地
    方法院檢察署96年度毒偵字第1436號併案意旨略以：被告於
    96年1月25日上午10時30分許，在彰化縣鹿港鎮溝墘里土地
    公廟，有施用第一級毒品海洛因1次之犯行。因認被告此部
    分行為亦涉犯毒品危害防制條例第10條第1項之施用第一級
    毒品罪嫌，且因施用毒品具有成癮性，因此必然是反覆為之
    ，故被告此部分施用海洛因之犯行，與前揭論罪科刑業經起
    訴之施用第一級毒品犯行間，應屬於包括一罪之集合犯，應
    移送本院併案審理等語。惟查：
  (一)按數行為於同時同地或密切接近之時地實施，侵害同一之法
    益，各行為之獨立性極為薄弱，依一般社會健全觀念，在時
    間差距上，難以強行分開，在刑法評價上，以視為數個舉動
    之接續施行，合為包括之一行為予以評價，較為合理，方屬
    接續犯之範疇（最高法院86年台上字第3295號判例意旨參照
    ）。足見「接續犯」之成立係以時、空之密接性為前提要件
    ，即透過對於同一法益之同種類侵害行為繼續不間斷之實行
    ，業已稀釋個別行為之獨立性，致使刑法評價時將之視為單
    一、整體之犯罪行為，以符合社會一般人對於行為概念之認
    知，並與行為人之犯罪目的相互結合。是施用毒品之人，除
    於一次施用過程中，密接多次施用毒品之動作（如以香煙施
    用海洛因，或以燒烤方式施用甲基安非他命時，點燃後多次
    吸用之動作）可認是接續行為外，渠等於不同時間各次施用
    毒品之行為，因係為滿足各次施用毒品慾望所為，顯各具獨
    立性，尚難認係屬同一行為之數個舉動，自無「接續犯」之
    適用。
  (二)至立法者於制定毒品危害防制條例時，雖因毒品施用者常會
    對毒品產生心理上或生理上之依賴，縱未成癮，亦有導致多
    次反覆施用習慣之可能，因而將施用毒品者定義為「病患性
    罪犯」，先給予觀察、勒戒及強制戒治等保安處分之矯正機
    會，倘經此等保安處分矯正後，施用毒品者仍繼續施用毒品
    ，始施以刑罰，可知立法者於立法時，即已將須加以刑罰之
    施用毒品犯行係具有「反覆實施性」之要件涵括在施用毒品
    罪之構成要件中，此乃合理之體例解釋及目的性解釋，故施
    用毒品之犯行，在法律評價上，應該當於學理上「包括一罪
    」概念之「集合犯」中「習慣犯」之態樣。然施用毒品者多
    次施用毒品之犯行，是否應依「包括一罪」予以單一之評價
    ，仍應就具體證據判斷之，倘客觀積極證據足以認定施用毒
    品者確有時間相隔非久之多次反覆施用毒品之犯行及施用毒
    品之習慣，固應將此反覆多次施用毒品犯行列入「集合犯」
    範疇而論以包括一罪，始屬合理；惟倘無足夠證據足以證明
    施用毒品者已具有施用毒品之習慣或已成癮，自不得僅因其
    有數次分別施用毒品之犯行，遽認應以集合犯加以評價，僅
    論以一罪，而應就其個別獨立之犯罪行為逐一評價並分別論
    處罪刑。
  (三)再海洛因屬中樞神經抑制劑，使用者固會對其產生生理及心
    理之依賴性，然施用者是否因而對海洛因習慣成癮，仍應視
    施用者之施用劑量、施用頻率及個人耐藥性等因素而定；又
    被告或共犯之自白，不得作為有罪判決之唯一證據，仍應調
    查其他必要之證據，以察其是否與事實相符，刑事訴訟法第
    156條第2項定有明文。經查，被告固自承有併案意旨指施用
    第一級毒品海洛因之事實，惟無從憑卷內證據逕認被告自上
    開起訴論罪認定之犯罪時間即95年8月13日該日起、至併案
    意旨所載之96年1月25日止，其間有反覆為同一施用第一級
    毒品海洛因之情形，而該次施用第一級毒品海洛因之時間，
    與前開認定本案之施用第一級海洛因時間，相距4、5個月，
    則被告施用第一級毒品海洛因是否已成癮或習慣，顯非無疑
    ；是移送併辦意旨認為被告此部分施用第一級毒品犯行，與
    前開事實欄所載之施用第一級毒品犯行間，屬於包括一罪之
    集合犯，為實質上一罪關係，容有誤會，從而，檢察官移送
    併案審理之被告所為，無從認與本案有何集合犯之包括一罪
    關係；再被告於本案犯行後、迨併案意旨所載期日，其間亦
    無任何證據足資證明被告有接續施用海洛因之情形，故上開
    移送併案施用海洛因之犯行與經起訴論罪部分之犯行間，明
    顯可分而具有獨立性，核與前揭最高法院86年台上字第3295
    號判例所稱「數行為於同時同地或密切接近之時地實施」之
    特性並不相符，亦難認合於「接續犯」之前提要件。準此，
    併案部分所指被告施用毒品行為，應被評價為獨立行為，自
    當論以數罪而分論處罰，是此部分應退由檢察官另行處理。
據上論斷，應依刑事訴訟法第368條，判決如主文。
本案經檢察官乙○○到庭執行職務。
中　　華　　民　　國　　96　　年　　5 　　月　　30　　日
            刑事第七庭    審判長法　官  林  榮  龍
                                法　官  鄭  永  玉
                                法　官  江  錫  麟
上列正本證明與原本無異。
如不服本判決應於收受送達後十日內向本院提出上訴書狀，其未
敘述上訴之理由者並得於提起上訴後十日內向本院補提理由書（
均須按他造當人之人數附繕本）。
                                書記官  劉  建  智
中　　華　　民　　國　　96　　年　　5 　　月　　30　　日
附錄本案論罪科刑法條：
毒品危害防制條例第10條第1項：
  施用第一級毒品者，處6月以上5年以下有期徒刑。
